【裁判字號】    89,重上,211
【裁判日期】    890704
【裁判案由】    清償債務
【裁判全文】
臺灣高等法院民事判決  八十九年度重上字第二一一號
      上  訴  人  甲○○
      被  上訴人  彰化商業銀行股份有限公司
      法定代理人  張伯欣
      訴訟代理人  蔡懷瑜
右當事人間清償債務事件，上訴人對於中華民國八十九年一月十一日臺灣臺北地方法
院八十八年度重訴字第二四一四號第一審判決提起上訴，本院判決如左：
      主      文
上訴駁回。
第二審訴訟費用由上訴人負擔。
      事      實
甲、上訴人方面：
    一、聲明：
        (一)原判決不利於上訴人部分廢棄。
        (二)右廢棄部分，駁回被上訴人在第一審之訴及假執行之聲請。
    二、陳述：除與原判決記載相同者，茲引用之外，補稱：
        (一)被上訴人為金融機構，其授信作業程序，必由借款人即敦琳實業有限公司
          （下簡稱敦琳公司）填寫借款申請書，載明借款金額、借款期限、借款用
          途、借款方式、保證人條件、暨放款利率條件等，經被上訴人依審核程序
          核准後，通知上訴人及敦琳公司辦理簽約完竣後，才予撥款，始成立借貸
          關係。查上訴人雖簽訂「進口物資融資契約」，期間係自民國（下同）八
          十二年十二月九日起至八十五年十一月九日止，屬定有期限之債務為保證
          ，惟在前開期限內，敦琳公司並未積欠被上訴人債務，上訴人自無需履行
          保證責任。敦琳公司於八十七年九月七日及同年十二月二日依上開已逾期
          失效之進口物資融資契約，申請開發信用狀，並未經上訴人簽章同意，依
          民法第七百五十五條之規定，上訴人自不負保證責任。
        (二)查敦琳公司於八十二年十月以上訴人為保證人，向被上訴人申請貸款，並
          獲被上訴人核准同意，是兩造當事人互相表示意思一致成立契約者，乃上
          訴人於八十二年十月十四日簽訂之保證書，該保證書雖未定期限，然依被
          上訴人授信作業程序，亦訂明應每年更新一次，最長不得超過三年。換言
          之，被上訴人於原有往來契約期限屆至後，再以新條件另訂契約，斯時上
          訴人並未簽章擔任保證人，原判決就此忽而不論，單憑保證契約未定期間
          ，逕自認定應負保證債務關係，殊難令人甘服，亦有違論理法則。
        (三)按契約應以當事人立約當時之真意為準，而真意何在，又應以過去事實其
          他一切證據、資料為斷定之標準，不能拘泥文字致失真意。
        (四)被上訴人與敦琳公司於八十七年間另訂進口融資契約，在往來條件上已有
          變動，被上訴人就此並未告知上訴人，卻在八十七年債務發生後，以一紙
          舊保證書就要上訴人負連帶責任，顯有失公平誠信原則。
    三、證據：除援用原審所提證據外，並聲請命被上訴人提出八十二年敦琳公司向
        被上訴人借款之申請書、八十七年被上訴人核定放款通知上訴人辦理簽約之
        文件、授信申請書、批覆書、及八十七年契約異動保證書。
乙、被上訴人方面：
    一、聲明：如主文第一項所示。
    二、陳述：除與原判決記載相同者，茲引用之外，補稱：
        (一)查上訴人與原審被告藍重哲、王碧勳等於八十二年十月十四日立具保證書
          ，約定就原審被告敦琳公司現在（包括過去所負，現在尚未清償）及將來
          對於被上訴人所負之一切債務以本金新台幣三千萬元整為限額暨其利息、
          遲延利息、違約金、損害賠償、及其他從屬於主債務人之負擔，願與主債
          務人負連帶清償之責，並立具保證書乙紙、授信約定書四紙、印鑑卡四紙
          交被上訴人收執。上訴人既為連帶保證人，且上開借款亦在前開保證書約
          定之最高限額內，參照最高法院七十七年台上九四三號判例意旨，上訴人
          自應負連帶清償責任。
        (二)次查民法第七百五十四條規定，就連續發生之債務未定保證期間者，保證
          人得隨時通知債權人終止保證契約。上訴人於八十二年十月十四日立具保
          證書後，迄未向被上訴人為終止保證之意思表示，即應就敦琳公司向被上
          訴人之借款在該保證書約定之最高限額內，負連帶清償之責。
    三、證據：除援用原審所提證據外，補提印鑑卡四紙、八十七年二月二十七日、
        八十七年八月三日、八十七年九月九日物資融資契約三份為證。
      理      由
一、本件被上訴人之法定代理人原為蔡茂興，嗣於二審訴訟程序進行中即八十九年五
    月二十三日變更為張伯欣，此有彰化商業銀行總行八十九年五月廿四日彰行文字
    第三四○三號函一紙附卷足按，張伯欣並已依法聲明承受訴訟，合先敘明。
二、本件被上訴人起訴主張：上訴人及原審被告藍重哲、王碧勳等三人於八十二年十
    月十四日簽立保證書一紙交付被上訴人，以本金新台幣三千萬元為限，保證原審
    被告敦琳公司對被上訴人所負一切債務。而敦琳公司自八十七年七月二十日陸續
    向被上訴人借款三筆（各筆借款之借款日、金額及到期日如附表一所示），詎敦
    琳公司自八十七年十二月份起即未依約繳納利息，全部債務依約視為到期，經與
    敦琳公司在被上訴人之保證金債權抵銷附表一所示三筆借款本金新台幣一百四十
    九萬九千五百一十五元，尚餘本金新台幣五百七十萬零四百八十五元及如附表一
    所示之利息、違約金未償；另敦琳公司於八十七年九月七日、同年十月二日向被
    上訴人申請開發國外一百八十天之遠期信用狀四筆（墊款金額、日期、到期日、
    利率如附表二所示），屆期敦琳公司尚積欠如附表二所示之本金及利息、違約金
    未為清償，因本於連帶保證之法律關係，求為命上訴人給付新台幣五百七十萬零
    四百八十五元及如附表一所示之利息、違約金，及給付美金三十四萬三千四百九
    十二元四角一分及如附表二所示之利息、違約金，或按給付時被上訴人牌告賣出
    匯率折算新台幣給付之判決（被上訴人另訴請敦琳公司、藍重哲、王碧勳連帶清
    償上開款項部分，業經原審判決被上訴人勝訴，未據敦琳公司、藍重哲、王碧勳
    聲明不服而告確定）。
    上訴人則以：伊於八十二年間擔任敦琳公司與被上訴人簽訂「進口物資融資契約
    」之連帶保證人，因進口物資融資契約之期限為自八十二年十一月九日起至八十
    五年十一月九日止，故系爭保證契約實乃定有期限，敦琳公司之系爭借款均在契
    約期限之後，又未經伊簽章同意，依民法第七百五十五條規定，伊無庸負保證責
    任；敦琳公司與被上訴人間八十七年之授信往來，其條件已與八十二年契約不同
    ，被上訴人未告知伊，卻以八十二年之保證書要求伊負保證責任，有失公平誠信
    原則等語，資為抗辯。
三、查被上訴人主張上訴人於八十二年十月十四日出具保證書一紙，載明就「敦琳公
    司對被上訴人現在（包括過去所負現在尚未清償）及將來所負之借款、票款、透
    支、墊款、損害賠償等及其他一切債務，以本金新台幣三千萬元整為限額暨其利
    息、遲延利息、違約金、損害賠償及其他從屬於主債務之負擔，保證人願與主債
    務人（即敦琳公司）負連帶清償之責任」。而敦琳公司於附表一所示之日期簽發
    本票向被上訴人借款，金額及約定清償日期如該附表所示，該借款已屆清償期，
    尚欠新台幣五百七十萬零四百八十五元及如附表一所示之利息、違約金未償；另
    敦琳公司於八十七年九月七日、同年十月二日向被上訴人申請開發國外一百八十
    天之遠期信用狀四筆（墊款金額、日期、到期日、利率如附表二所示），屆期敦
    琳公司尚積欠如附表二所示之本金及利息、違約金未為清償等事實，業據提出保
    證書、授信約定書、本票、進口物資融資契約、開發信用狀申請書及信用狀修改
    申請書、國外押匯通、遠期信用狀到期通知書等件為證，復為上訴人所不爭，堪
    信為真實。茲應審究者，厥為敦琳公司積欠被上訴人之上開債務，是否屬上訴人
    連帶保證之範圍？
四、按保證人與債權人約定就債權人與主債務人間所生一定範圍內之不特定債務，預
    定最高限額，由保證人予以保證之契約，學說上稱之為「最高限額保證」。此種
    保證契約如定有期間者，在該期間內所生約定範圍之債務，不逾最高限額者，均
    為保證契約效力所及；如未定期間者，於保證契約未經保證人依民法第七百五十
    四條規定終止或有其他消滅原因以前，所生約定範圍內之債務，亦同。故在該保
    證契約有效存在期間內，已發生之約定範圍內債務，縱因清償或其他事由而減少
    或消滅，該保證契約依然有效，嗣後所生約定範圍內之債務，於不逾最高限額者
    ，債權人仍得請求保證人履行保證責任。除有特約外，亦無以約定範圍內某特定
    債務之清償完畢日，作為此種保證契約終期之可言。此與一般保證係就主債務人
    之特定債務為保證，於該特定債務滅時，保證契約即歸消滅者不同（最高法院七
    十七年度台上字第九四三號判例參照）。本件上訴人於八十二年十月十四日出具
    被上訴人之保證書，其連帶保證之範圍為「敦琳公司對被上訴人現在（包括過去
    所負現在尚未清償）及將來所負之借款、票款、透支、墊款、損害賠償等及其他
    一切債務」，預定之最高限額為新台幣三千萬元，並未約定保證期限，此觀被上
    訴人提出保證書之記載即明，故該保證即屬「未定期限之最高限額保證」，上訴
    人執八十二年十一月九日進口物資融資契約之期限（自八十二年十一月九日起至
    八十五年十一月九日止），指系爭保證契約定有期限云云，委無足採。準此，揆
    諸前揭說明，在保證契約未經依法終止或有其他消滅原因之前，所生在該限額內
    之債務，均為保證契約效力所及，自不以債權人逐筆告知保證人為必要。本件敦
    琳公司積欠被上訴人之系爭借款債務係發生於八十七、八十八年間（就信用狀部
    分，敦琳公司係本於八十七年九月九日之「進口物資融資契約」申請被上訴人開
    立，與上訴人所稱八十二年間之「進口物資融資契約」無涉），與上訴人八十二
    年簽立保證書之時間固相距五、六年之久，惟其間上訴人並未通知被上訴人終止
    該保證契約，而系爭債務復未超過所約定之最高限額新台幣三千萬元，自仍為上
    訴人之前開保證契約效力所及。「未定期限之最高限額保證」條款既為民法第七
    百五十三條、第七百五十四條所明文承認，難認違反法律強制禁止規定或公序良
    俗，而依民法第七百五十四條規定，就未定期間之保證，保證人本得隨時通知債
    權人終止保證契約，則就保證人而言，即無不利或顯失公平之情形，亦難認於誠
    實信用原則有悖，上訴人抗辯系爭保證契約顯失公平、違反誠信云云，即非可採
    。又上訴人未能舉證證明被上訴人有允許敦琳公司延期清償之事實，其執民法第
    七百五十五條規定抗辯不負保證責任云云，亦有未合。
五、末按保證債務之所謂連帶，係指保證人與主債務人負同一債務，對於債權人各負
    全部給付之責任者而言（最高法院四十五年臺上字第一四二六號判例意旨參照）
    。本件主債務人敦琳公司積欠被上訴人前述債務未償，而該債務是為上訴人保證
    效力所及，已如前述，則被上訴人自得本於連帶保證契約，請求上訴人就系爭債
    務負連帶清償責任。
六、綜上所述，本件被上訴人主張上訴人應就敦琳公司積欠之系爭借款債務負連帶保
    證責任，是為可採，上訴人所辯均為無可取。則依民法連帶保證之規定，被上訴
    人自得請求上訴人清償系爭債務。從而，被上訴人本於連帶保證之法律關係，請
    求上訴人給付新台幣五百七十萬零四百八十五元及如附表一所示之利息、違約金
    ，暨給付美金三十四萬三千四百九十二元四角一分及如附表二所示之利息、違約
    金，上開給付美金部分，得按給付時被上訴人牌告賣出匯率折算新台幣給付之，
    為有理由，應予准許。是則原審判命上訴人如數給付，並依被上訴人之聲請為假
    執行之宣告，於法並無違誤。上訴意旨指摘原判決不當，求予廢棄改判，為無理
    由，應予駁回其上訴。
七、據上論結，本件上訴為無理由，依民事訴訟法第四百四十九條第一項、第七十八
    條，判決如主文。
中      華      民      國    八十九    年      七      月      四      日
                                          民事第二庭
                                              審判長法  官  尤  豐  彥
                                                    法  官  魏  麗  娟
                                                    法  官  梁  玉  芬
右正本係照原本作成。
如不服本判決，應於收受送達後二十日內向本院提出上訴書狀，其未表明上訴理由者
，應於提出上訴後二十日內向本院補提理由書狀（均須按他造當事人之人數附繕本）
上訴時應提出委任律師或具有律師資格之人之委任狀；委任有律師資格者，另應附具
律師及格證書及釋明委任人與受任人有民事訴訟法第四百六十六條之一第一項但書或
第二項（詳附註）所定關係之釋明文書影本。
中      華      民      國    八十九    年      七      月      六      日
                                                    書記官  張  淑  華
附註：
民事訴訟法第四百六十六條之一（第一項、第二項）：
對於第二審判決上訴，上訴人應委任律師為訴訟代理人。但上訴人或其法定代理人具
有律師資格者，不在此限。
上訴人之配偶、三親等內之血親、二親等內之姻親，或上訴人為法人、中央或地方機
關時，其所屬專任人員具有律師資格並經法院認為適當者，亦得為第三審訴訟代理人
。


司法院資訊處製作；財團法人民間司法改革基金會備份。
